臺灣桃園地方法院民事簡易判決
110年度壢簡字第1325號
原      告  黃永濬  
            徐彩瀠  


共     同
訴訟代理人  何文雄律師
複  代理人  楊家寧律師
被      告  鄧念宸  

訴訟代理人  陳鼎正律師
上列當事人間因本院109年度審交訴字第214號過失致死案件，原
告提起附帶民事訴訟（110年度審交重附民字第10號），經本院
刑事庭移送前來，本院於民國111年4月7日辯論終結，判決如下
：
    主      文
一、被告應給付原告乙○○新臺幣815,736元，及自民國110年3月1
    1日起至清償日止，按年息5％計算之利息。
二、被告應給付原告甲○○新臺幣1,808,766元，及自民國110年3
    月11日起至清償日止，按年息5％計算之利息。
三、原告其餘之訴駁回。
四、訴訟費用新臺幣1,000元由被告負擔新臺幣650元，餘由原告
    甲○○負擔。
五、本判決原告勝訴部分得假執行。但被告如以新臺幣815,736
    元、1,808,766元分別為原告乙○○、甲○○預供擔保，得免為
    假執行。
六、原告其餘假執行之聲請駁回。
    事實及理由
一、原告主張：被告於民國108 年11月11日凌晨某時，駕駛車牌
    號碼000-0000號自用小客車，沿桃園市中壢區中園路2段由
    東往西方向行駛。嗣於同日凌晨0 時56分許，行經桃園市○○
    區○○路0段000號前分隔帶開口，欲迴轉時，本應注意行經劃
    設有禁止變換車道線路段，不得跨越；且汽車變換車道時，
    應先顯示欲變換車道方向之燈光，並應讓同向直行車先行，
    及注意安全距離，不得驟然或任意變換車道；另汽車迴車時
    ，亦應暫停並顯示左轉燈光或手勢，看清無來往車輛，始得
    迴轉，而依當時夜間天候晴、夜間有照明、柏油路面乾燥，
    無缺陷，無障礙物及視距良好等情形，客觀上並無不能注意
    之情事，竟疏未注意及此，貿然向左變換車道迴轉。適有原
    告之子女即訴外人黃沛涵騎乘車牌號碼000-0000號普通重型
    機車(下稱系爭機車)，同向行駛在被告所駕駛之車輛左側車
    道，見狀後閃避不及，黃沛涵所騎乘之機車車頭則與被告所
    駕駛之車輛左後側車身發生碰撞(下稱系爭事故)，致黃沛涵
    人車倒地，經送醫急救後，仍於同日上午3時18分許，因頭
    部外傷併顱內出血及氣血胸，導致創傷性休克死亡。原告乙
    ○○、甲○○分別為黃沛涵之父母，原告乙○○因而受有扶養費新
    臺幣(下同)1,618,534元、精神慰撫金2,500,000元，共計4,
    118,534元之損害；原告甲○○則受有扶養費1,960,463元、系
    爭機車毀損80,000元、喪葬費300,000元、精神慰撫金2,500
    ,000元，共計4,840,463元之損害，爰依民法第184條第1項
    前段、第191條之2之法律關係提起本件訴訟等語，並聲明：
    (一)被告應給付原告乙○○4,118,534元，及自本件起訴狀送
    達翌日起至清償日止，按年息5％計算之利息；(二)被告應給
    付原告甲○○4,840,463元，及自本件起訴狀送達翌日起至清
    償日止，按年息5％計算之利息；(三)願供擔保請准宣告假執
    行。
二、被告則以：黃沛涵就系爭事故之發生，亦具有超速之過失，
    應負擔至少50％之過失責任，另就原告請求之扶養費用應將
    夫妻互負義務列入計算，就系爭機車車損部分，原告應提出
    證據證明並計算折舊，喪葬費用無明細，慰撫金過高等語，
    資為抗辯。並聲明：原告之訴駁回；如受不利判決請准供擔
    保宣告免為假執行。
三、原告主張被告上開過失之侵權行為，使原告分別受有上開金
    額之損害，被告應負擔賠償責任等語，則為被告所否認，並
    以前揭情詞置辯，故本件爭點為:(一)被告是否應負侵權行
    為責任?(二)黃沛涵是否與有過失?(三)原告乙○○得請求之金
    額為若干?(四)原告甲○○得請求之金額為若干?茲分述如下：
(一)被告是否應負侵權行為責任?
　1.按「駕駛人駕駛汽車，應遵守道路交通標誌、標線、號誌之
    指示」，「在設有禁止迴車標誌或劃有分向限制線，禁止超
    車線、禁止變換車道線之路段，不得迴車」，「汽車迴車前
    ，應暫停並顯示左轉燈光或手勢，看清無來往車輛，並注意
    行人通過，始得迴轉」，「雙白實線設於路段中，用以分隔
    同向車道，並禁止變換車道」，道路交通安全規則第90條第
    1項前段、第106條第2款、第5款及道路交通標誌標線號誌設
    置規則第149條第1項第1款第7目分別定有明文。次按因故意
    或過失，不法侵害他人之權利者，負損害賠償責任；汽車、
    機車或其他非依軌道行駛之動力車輛，在使用中加損害於他
    人者，駕駛人應賠償因此所生之損害，民法第184條第1項前
    段、第191條之2前段亦有明定。
  2.經查，被告因上開過失致人於死罪之犯行，經本院刑事庭以
    109年度審交訴字第214號刑事判決判處被告有期徒刑10月，
    經被告上訴至臺灣高等法院以110年度交上訴字第139號判決
    上訴駁回，再經被告上訴至最高法院亦以111年度台上字第1
    107號判決上訴駁回而告確定等情，經本院調閱上開刑事案
    件決之電子卷宗核閱無訛，堪信原告此部分主張之事實為真
    ，準此，被告就系爭事故之發生，具有過失極明，原告請求
    被告負損害賠償責任，自屬有據。
(二)黃沛涵是否與有過失?
　1.按損害之發生或擴大，被害人與有過失者，法院得減輕賠償
    金額，或免除之，民法第217條第1項定有明文。此項規定之
    目的在謀求加害人與被害人間之公平，倘受害人於事故之發
    生亦有過失時，由加害人負全部賠償責任，未免失諸過酷，
    是以賦與法院得不待當事人之主張，減輕其賠償金額或免除
    之職權。又所謂被害人與有過失，只須其行為為損害之共同
    原因，且其過失行為並有助成損害之發生或擴大者，自屬相
    當，不問賠償義務人應負故意、過失或無過失責任，均有該
    條項規定之適用。且民法第192條第1項及第194條之規定係
    間接被害人得請求賠償之特例，惟此項請求權，自理論言，
    雖係固有之權利，然其權利係基於侵權行為之規定而發生，
    自不能不負擔直接被害人之過失，倘直接被害人於損害之發
    生或擴大與有過失時，依公平之原則，亦應有民法第217條
    過失相抵規定之適用（最高法院88年度台上字第718號判決
    、73年台再字第182號判例意旨參照）。原告2人乃黃沛涵之
    父母，其對被告賠償之請求，雖本於其固有權利，然揆諸上
    開說明，基於公平原則，亦有民法第217條規定之適用。
　2.按「行車速度，依速限標誌或標線之規定」，道路交通安全
    規則第93條第1項前段定有明文，另該路段之速限為時速50
    公里乙節，此有道路交通事故調查表（一）可按。則黃沛涵
    騎駛機車行經前揭事發路段時，依法即負有該項注意義務，
    又行車速度端賴駕駛者一念之間，但憑個人之意思掌控、取
    決，不受任何外在條件之制約，是就應遵守行車速限部分，
    殊無不能注意之虞。第查，本院刑事庭當庭當庭勘驗現場監
    視器攝錄畫面，結果為「在監視畫面時間為00：56：34，被
    害人之機車駛抵中壢區中園路2段段往大園區中正東路3段車
    道之與中園路2段136巷交岔路口遠端行人穿越道，即所引相
    字卷第72頁反面至75頁監視畫面翻拍照片路邊7-11超商前鋪
    設之行人穿越道中間」，至二車則係於「畫面顯示時間00：
    56：38」發生碰撞，復以事發後，黃沛涵頓時人車倒地而在
    過停止線後之路口內留有1條長7.4公尺之刮地痕，起點且在
    近行人穿道後緣處，有前引之現場圖為憑，該刮地痕起點必
    極近於二車碰撞位置，再者，從前述7-11超商前鋪設之行人
    穿越道之「後緣」至「刮地痕起點」之距離為102.2公尺，
    有桃園市政府警察局中壢分局員警補行繪測之現場圖可按，
    據此核算推估，則被害人之車速約為時速91公里之高速（10
    2.2÷4×3,600÷1,000＝91.98），由是可見黃沛涵要有超速之
    舉無疑，遂滋生本件車禍，固堪認黃沛涵其就本件車禍之發
    生與有過失。
　3.又桃園市政府車輛行車事故鑑定會桃市鑑0000000案鑑定意
    見書漏未斟酌黃沛涵有「超速行車」之失，遽謂其「駕駛普
    通重型機車無肇事因素」，此部分鑑定意見自有違誤，非可
    採憑。至原告稱縱黃沛涵依速限行駛，仍不及反應，黃沛涵
    無過失云云，惟黃沛涵明顯嚴重超速，若其依速限行駛，則
    其顯然擁有較長之反應時間，且碰撞力道亦不至於如此巨大
    ，故原告主張黃沛涵無過失乙節，應屬無據。又本院審酌被
    告夜間駕駛自用小客車行經中央劃分島之閃光黃燈號誌正常
    運作交岔路口，未距路口30公尺前顯示方向燈光跨線駛入內
    側車禁止變換車道線左迴轉，且未讓同向左側直行車先行之
    行為，所造成之風險顯較黃沛涵超速為大，應認系爭事故之
    發生由被告負擔80％之過失責任，黃沛涵負擔20％之過失責任
    。
(三)原告乙○○得請求之金額為若干?　　
  1.扶養費用1,618,534元:
　⑴按「下列親屬互負扶養之義務：一、直系血親相互間。」；
    「夫妻互負扶養之義務，其負扶養義務之順序與直系血親卑
    親屬同，其受扶養權利之順序與直系血親尊親屬同」；「受
    扶養權利者，以不能維持生活而無謀生能力者為限。前項無
    謀生能力之限制，於直系血親尊親屬不適用之。」，民法第
    1014條第1款、第1116條之1、第1117條分別定有明文。次按
    「受扶養權利者，以不能維持生活而無謀生能力者為限。民
    法第一千一百十七條第一項定有明文，雖同條第二項又規定
    ，前項無謀生能力之限制，於直系血親尊親屬，不適用之。
    然不得因而謂不能維持生活之限制，自不在適用之列。」；
    「直系血親尊親屬，如能以自己財產維持生活者，自無受扶
    養之權利，易言之，直系血親尊親屬受扶養之權利，仍應受
    不能維持生活之限制。」；「按民法第一千一百十七條第一
    項規定，受扶養權利者，以不能維持生活而無謀生能力者為
    限。同條第二項僅規定，前項無謀生能力之限制，於直系血
    親尊親屬不適用之。是直系血親尊親屬如能以自己財產維持
    生活者，固無受扶養之權利，第所稱「不能維持生活」，係
    指無財產足以維持生活而言。」，有最高法院86年度台上字
    第3415號、86年台上字第3173號、81年度台上字第1504號等
    判決意旨可參。故受扶養之直系血親尊親屬父母，應以不能
    以自己之財產維持生活為其扶養請求權發生之要件，而不另
    以其是否有謀生能力為要件。
　⑵經查，原告乙○○於黃沛涵過世時，年僅51歲，且每年均有20
    餘萬元之股利所得，並有100萬元之投資財產(見個資卷)，
    足認原告乙○○迄至65歲前，仍有體力從事勞動工作而有收入
    、累積財產，尚難認現處不能維持生活之狀況，原告乙○○雖
    稱其有債務問題，有受扶養之必要云云，惟原告乙○○僅提出
    假扣押之查封公告，然假扣押僅係保全程序，本院無從據此
    認定原告乙○○有何不能維持生活之情。故應認原告乙○○於65
    歲後始有受扶養之必要。
　⑶依108年桃園市簡易生命簡表(男性)，原告於系爭事故發生時
    已滿51歲，依108年桃園市簡易生命簡表(男性) 其平均餘命
    為29.95年等情（見附民卷第15、16頁），扣除「黃沛涵死
    亡（108年11月11日）計至原告乙○○年滿65歲之前一日（122
    年8月11日）」，合計13.75年，故原告乙○○所得請求黃沛涵
    扶養之年數應為16.2年(計算式：29.95年－13.75年＝16.2年)
    。又桃園市108年度平均每人每月消費支出為22,147元，則
    原告乙○○65歲後每年所需之扶養費用為265,764元，此亦有
    行政院主計處公布之108年平均每人月消費支出表為據（見
    附民卷第19頁）。
　⑷另原告乙○○之扶養義務人除黃沛涵外，尚有2名子女，又原告
    甲○○為原告乙○○之妻，原告2人亦彼此互為法定扶養義務人
    。據此，原告乙○○得請求之扶養費用依霍夫曼式計算法扣除
    中間利息（首期給付不扣除中間利息），核計其金額為1,07
    1,201元【計算方式為：(265,764×11.00000000+(265,764×0
    .2)×(12.00000000-00.00000000))÷3=1,071,201.0000000。
    其中11.00000000為年別單利5%第16年霍夫曼累計係數，12.
    00000000為年別單利5%第17年霍夫曼累計係數，0.2為未滿
    一年部分折算年數之比例(16.2[去整數得0.2])。採四捨五
    入，元以下進位】。
　2.精神慰撫金2,500,000元:
　  按不法侵害他人人格權，被害人受有非財產上損害，請求加
    害人賠償相當金額慰撫金時，法院對於慰撫金之量定，應斟
    酌實際加害情形、被害人痛苦之程度、兩造之身分地位定相
    當之數額。黃沛涵為原告乙○○之女，其等突遭喪女之痛，精
    神上確受有極大痛苦，殊堪同情；而被告因駕駛疏失致黃沛
    涵死亡，其行為實值非難。本院審酌原告乙○○與被告之學歷
    、資力、家庭狀況、及受侵害之程度等一切情狀，本院認原
    告乙○○請求1,200,000元之精神慰撫金，應屬相當。逾此部
    分請求，尚屬無據。從而，原告乙○○所受之損害共計2,271,
    201元(計算式:1,071,201＋1,200,000元＝2,271,201元)
　3.又如上所述，黃沛涵就系爭事故具有20％之過失責任，而原
    告乙○○為黃沛涵之父母，依前開說明，應負擔直接被害人即
    黃沛涵與有過失責任。準此，依民法第217條第1項規定減輕
    被告20%賠償責任後，原告乙○○得請求被告賠償之金額為1,8
    16,961元(計算式：2,271,201元×80%＝1,816,961元，元以下
    四捨五入)。
　4.再按保險人依本法規定所為之保險給付，視為被保險人損害
    賠償金額之一部分；被保險人受賠償請求時，得扣除之，強
    制汽車責任保險法第32條定有明文。原告乙○○自承已領取保
    險理賠金1,001,225元，並有強制險已決賠案查詢可佐(見本
    院卷第93頁)，上開金額自應從原告乙○○所得請求賠償金額
    中扣除，故原告得向被告請求之金額815,736元(計算式：1,
    816,961元－1,001,225元＝815,736元)
(四)原告甲○○得請求之金額為若干?　　
  1.喪葬費300,000元:按殯葬費為收殮及埋葬費用，其賠償範圍
    應以實際支出之費用，並斟酌被害人之身分、地位及生前經
    濟狀況決定之。原告甲○○主張為黃沛涵支出殯葬費之事實，
    業據其提出喪葬費用結清證明、許可使用證明書等件為證（
    見附民卷第21至25頁）。經核前開單據金額為為300,000元
    ，且均可謂為本地喪葬及習俗所必須，雖上開單據中有部分
    未有詳細明細，然上開總金額符合死者黃沛涵生前之身分、
    地位及經濟狀況，且與一般交易常情無違，可認均屬必要之
    殯葬費用。
　2.系爭機車價值80,000元:系爭機車之損害，非屬本件刑事附
    帶民事訴訟所得附帶請求之範圍，惟系爭機車之損害與系爭
    事故基礎事實同一，且原告甲○○已於本院言詞辯論中繳納裁
    判費應認原告甲○○此部分之追加合法，合先敘明。原告甲○○
    主張系爭機車因系爭事故已不堪使用，與系爭機車同型號之
    機車售價為87,000元，故請求價金80,000元之損失等語。經
    查，系爭事故伴隨強烈撞擊，系爭機車已嚴重毀損，而無修
    復之必要，此有系爭事故現場照片可佐(見桃園地方檢察署1
    09年度488號卷第57至59頁)。又依行政院所頒固定資產耐用
    年數表及固定資產折舊率之規定，機械腳踏車之耐用年數為
    3年，依定率遞減法每年折舊1000分之536，另依營利事業所
    得稅查核準則第95條第6項規定「固定資產提列折舊採用定
    率遞減法者，以1 年為計算單位，其使用期間未滿1 年者，
    按實際使用之月數相當於全年之比例計算之，不滿1月者，
    以1月計」，系爭機車自出廠日108年3月，迄系爭事故發生
    時即108年11月11日，已使用9月，則系爭機車當時之價值應
    為52,026元（詳如附表之計算式），故應認原告甲○○因系爭
    機車所受之損害為52,026元，逾此範圍之請求，則屬無據。
  3.扶養費用1,960,463元:
　⑴原告甲○○所得部分僅有20餘萬元，財產除汽車一台外，查無
    其他財產(見個資卷)，且現又患有血癌接受化療中，此有原
    告甲○○之診斷證明書足參(見本院卷第79頁)，足認原告甲○○
    即有不能維持生活之情，而有受扶養之必要。
　⑵查黃沛涵為89年9月7日出生，於死亡時之108年11月11日尚未
    成年，故其對原告甲○○之扶養義務應自成年即109年9月7日
    起算。又原告甲○○於系爭事故發生時已滿45歲，依108年桃
    園市簡易生命簡表(女性)，平均餘命為40.42年，扣除「黃
    沛涵死亡（108年11月11日）計至告黃沛涵成年之前一日（1
    09年9月6日）」，合計0.82年，故原告甲○○所得請求黃沛涵
    扶養之年數應為39.6年(計算式：40.42年－0.82年＝39.6年)
    。又桃園市108年度平均每人每月消費支出為22,147元，則
    原告甲○○每年所需之扶養費用為265,764元，此亦有行政院
    主計處公布之108年平均每人月消費支出表為據（見附民卷
    第19頁）。
　⑶另原告甲○○之扶養義務人除黃沛涵外，尚有2名子女，又原告
    乙○○為原告甲○○之夫，原告2人亦彼此互為法定扶養義務人
    。據此，原告甲○○所受扶養費用之損害，依霍夫曼式計算法
    扣除中間利息（首期給付不扣除中間利息），核計其金額為
    1,964,323元【計算方式為：(265,764×21.00000000+(265,7
    64×0.6)×(22.00000000-00.00000000))÷3=1,964,322.00000
    000。其中21.00000000為年別單利5%第39年霍夫曼累計係數
    ，22.00000000為年別單利5%第40年霍夫曼累計係數，0.6為
    未滿一年部分折算年數之比例(39.6[去整數得0.6])。採四
    捨五入，元以下進位】。又原告甲○○就扶養費用部分僅請求
    39.47年之餘命扶養費用，共計1,960,463元，核屬處分權之
    行使，並無不合，原告甲○○此部分之請求應屬有據。
  4.精神慰撫金2,500,000元:　　
　　本院審酌原告甲○○與被告之學歷、資力、家庭狀況、及受侵
    害之程度等一切情狀，本院認原告甲○○請求1,200,000元之
    精神慰撫金，應屬相當。逾此部分請求，尚屬無據。從而，
    原告甲○○所受之損害共計3,512,489元(計算式:300,000元＋5
    2,026元＋1,960,463元＋1,200,000元＝3,512,489元)
　5.又依民法第217條第1項規定減輕被告20%賠償責任後，原告
    甲○○得請求被告賠償之金額為2,809,991元(計算式：3,512,
    489元×80%＝2,809,991元，元以下四捨五入)。
　6.原告甲○○自承已領取保險理賠金1,001,225元，並有強制險
    已決賠案查詢可佐(見本院卷第94頁)，上開金額自應從原告
    甲○○所得請求賠償金額中扣除，故原告甲○○得向被告請求之
    金額1,808,766元(計算式：2,809,991元－1,001,225元＝1,80
    8,766元)　　
四、末按給付無確定期限者，債務人於債權人得請求給付時，經
    其催告而未為給付，自受催告時起，負遲延責任。其經債權
    人起訴而送達訴狀，或依督促程序送達支付命令，或為其他
    相類之行為者，與催告有同一之效力；遲延之債務，以支付
    金錢為標的者，債權人得請求依法定利率計算之遲延利息；
    應付利息之債務，其利率未經約定，亦無法律可據者，週年
    利率為百分之5 ，民法第229 條第2 項、第233 條第1 項前
    段、第203 條分別定有明文。本件侵權行為損害賠償債務，
    其給付並無確定期限，依前揭規定，被告應自起訴狀繕本送
    達之翌日起負遲延責任。查本件起訴狀繕本係於110年3月10
    日送達於被告(見附民卷第5頁)，被告應自其翌日即110年3
    月11日起負遲延責任。
五、綜上所述，原告依民法第184條第1項前段、第191條之2之法
    律關係法律關係分別請求被告給付如主文第1、2項所示，為
    有理由，應予准許。逾此範圍之請求，為無理由，應予駁回
    。
六、本件原告勝訴部分係適用簡易程序所為被告敗訴之判決，爰
    依民事訴訟法第389條第1項第3款之規定，依職權宣告假執
    行，並依聲請宣告被告供擔保免為假執行之金額。另原告雖
    聲明願供擔保請准宣告假執行，惟本院既已職權宣告之，原
    告此部分聲請，核僅為促請本院職權發動，自無庸另為准駁
    之諭知。至原告敗訴部分，其假執行之聲請即因訴之駁回而
    失所依據，應併予駁回。
七、本件為判決之基礎已臻明確，兩造其餘主張、陳述並所提證
    據均與本件之結論無礙，爰不再一一論述，附此敘明。
八、又本件係刑事附帶民事訴訟，而由本院刑事庭移送民事庭者
    ，依刑事訴訟法第504條第2項之規定，免納裁判費，惟本件
    移送民事庭後，原告追加請求系爭機車價值部分而有訴訟費
    用支出，依法仍應依民事訴訟法第79條規定，諭知兩造訴訟
    費用負擔之比例如主文第4項所示。
中　　華　　民　　國　　111 　年　　5 　　月　　19　　日
                  中壢簡易庭      法  官  江碧珊
以上為正本係照原本作成。
如不服本判決，應於送達後20日內，向本院提出上訴狀並表明上
訴理由。
如委任律師提起上訴者，應一併繳納上訴審裁判費。
中　　華　　民　　國　　111 　年　　5 　　月　　19　　日
                                  書記官  張育誠
附表
-----
折舊時間           金額
第1年折舊值        87,000×0.536×(9/12)=34,974
第1年折舊後價值    87,000-34,974=52,026